【裁判字號】    93,上,65
【裁判日期】    950428
【裁判案由】    確認地上權登記請求權存在
【裁判全文】
臺灣高等法院高雄分院民事判決  九十三年度上字第六五號
上  訴  人    高雄縣梓官鄉農會
法定代理人    戊○○
訴訟代理人    蔡建賢律師
              顏宏斌律師
被上訴人      財政部國有財產局
法定代理人    甲○○
訴訟代理人    乙○○
訴訟代理人    丙○○
複  代理人    丁○○
複  代理人    己○○
當事人間請求確認地上權登記請求權存在事件，上訴人對於民國
93年2 月12日臺灣高雄地方法院92年度訴字第五七三號第一審判
決提起上訴，本院於95年4月19日言詞辯論終結，判決如下：
    主    文
上訴駁回。
第二審訴訟費用由上訴人負擔。
    事實及理由
一、被上訴人法定代理人變更為甲○○，有財政部令可稽，經甲
    ○○聲明承受訴訟，核無不合，先予敘明。
二、上訴人主張：坐落高雄縣梓官鄉○○段336 號土地（重測前
    為梓官段266 之6 地號，下稱系爭土地），原為訴外人陳元
    亮、陳元順、陳元益3 兄弟所有而登記在陳擇龍名下，經陳
    元亮3 人於39年間以該土地抵償對伊債務，然迄未辦理所有
    權移轉登記。伊於47年間擬設立梓官分處，乃向陳擇龍要求
    交付土地，並經陳擇龍同意在辦理所有權移轉登記前，先行
    設定不定期限之地上權，伊即以行使地上權之意思，在系爭
    土地上建築門牌號碼高雄縣梓官鄉○○路270 號之梓官分處
    辦公廳舍（下稱系爭房屋），及於62年間加寬改造為現況。
    嗣陳擇龍於86年2 月22日死亡，仍未辦理所有權移轉登記，
    並經其繼承人陳豐國等6 人於88年5 月3 日以系爭土地抵繳
    遺產稅而登記為國有。其後伊於91年4 月3 日，以地上權取
    得時效完成為由，申請辦理地上權登記，因被上訴人異議而
    遭駁回。伊自47年起即以行使地上權之意思占用系爭土地建
    築系爭房屋，依民法第772 條準用第769 條或第770 條規定
    ，自可依時效取得地上權登記請求權。且系爭土地係因抵償
    稅款而歸國有，即係經由買賣而移轉土地所有權，依民法第
    425 條之1 及最高法院48年台上字第1457號判例，應認伊已
    取得承租人之地位，依民法第422 條之1 、土地法第102 條
    之規定，得請求被上訴人就系爭土地為地上權登記。被上訴
    人既否認伊請求登記為地上權人之權利，爰請求確認伊對被
    上訴人所管理系爭土地之地上權登記請求權存在。
三、被上訴人則以：上訴人就其主張在系爭土地上建築系爭房屋
    ，主觀上有行使地上權之意思，並未盡舉證責任，且依其所
    提出陳元亮等3 人於39年出具之誓約書所載，足認上訴人係
    受陳元亮3 人抵償債務，基於買賣關係而以買受人地位占有
    系爭土地，不得主張時效取得地上權登記請求權。又民法第
    425 條之1 規定「推定在房屋得使用期限內有租賃關係」，
    係以土地及其上房屋同屬一人所有，而將土地或房屋所有權
    讓與他人為要件，系爭土地與其上房屋原分屬不同所有人，
    即無該規定之適用，上訴人自不得依土地法第102 條規定請
    求出租人為地上權登記等語，資為抗辯。
四、原審判決上訴人敗訴，上訴人聲明不服，求為廢棄原判決，
    並判決確認上訴人就系爭土地之地上權登記請求權存在；被
    上訴人則求為判決駁回上訴。
五、被上訴人就上訴人所提出由陳元亮3 人於39年間出具之誓約
    書，及上訴人自47年起在系爭土地上興建系爭房屋作為辦公
    廳舍使用，陳擇龍之繼承人以系爭土地抵繳遺產稅而登記為
    國有等情，並不爭執，惟否認上訴人係以行使地上權之意思
    而占用系爭土地，並據陳元亮等3 人於39年出具之誓約所載
    ，辯稱：上訴人係基於買受人地位占有系爭土地而在其上興
    建房舍，且上訴人就系爭土地對伊並未取得承租人之地位等
    語。是兩造爭執之要點，在於：(一)上訴人得否主張因時效取
    得地上權？(二)上訴人得否主張兩造間就系爭土地存在租賃關
    係而取得地上權登記請求權？茲分述如下：
  (一)上訴是否因時效取得地上權之登記請求權？
    (1)按地上權為一種物權，主張取得時效之第一要件須為以行
    使地上權之意思而占有，若依其所由發生之事實之性質，無
    行使地上權之意思者，非有變為以行使地上權之意思而占有
    之情事，其取得時效，不能開始進行（最高法院64年台上字
    第2552號判例參照）；依時效取得地上權者，須其主觀上有
    以行使地上權之意思，在客觀上有在他人土地上有建築物、
    其他工作物或竹木為目的，使用他人土地之事實，始足當之
    。而占有土地建築房屋，有以所有之意思為之，有以租賃之
    意思為之，有以無權占有之意思為之，非必以行使地上權之
    意思而占有。上訴人主觀上係以所有之意思行使權利，而非
    以行使地上權之意思占用系爭土地，顯與因時效得請求登記
    取得地上權之要件不符（最高法院82年度台上字第992 號判
    決參照）。又民事訴訟如係由原告主張權利者，應先由原告
    負舉證之責，若原告先不能舉證，以證實自己主張之事實為
    真實，則被告就其抗辯事實即令不能舉證，或其所舉證據尚
    有疵累，亦應駁回原告之請求（最高法院17年上字第917 號
    判例參照）。被上訴人否認上訴人係以行使地上權之意思而
    占用系爭土地，按之上開說明，即應由上訴人舉證其係以行
    使地上權之意思而占有系爭土地，始得進而主張取得時效期
    間之進行與完成。
    (2)上訴人主張於47年2 月28日召開第三屆第3 次會員代表大
    會時，由會員提案提高興建系爭梓官鄉分辦處之經費，該提
    案附議之人包括陳元順，如陳元順係以交付買賣標的物之意
    思將土地交付上訴人使用，應在決議表明系爭土地為上訴人
    所有，其未表明，即是以在他人土地上有建築物或其他工作
    物，而使用其土地之意思，而有行使地上權之意思；另62年
    間會員大會決議系爭房屋加寬改造，其時因未取得土地所有
    權而未依法辦理登記，仍經高雄縣政府核准興建，且地主皆
    無異議，足證已取得地主之同意等語。惟據上訴人47年2 月
    28 日 會員代表大會決議紀錄記載，其上記載：「十九、臨
    時動議... 第二號案：動議人蘇代表進丁，附議郭代表福成
    、陳代表元順。案由：前次臨時代表大會決議興建梓官分辦
    處工程費恐有不足應予提高由。主席：蘇代表動議合乎程序
    動議成立。議決：照前次臨時代表大會議決金額追加一成以
    內，同安厝企庫地落地基經費亦比照前次臨時代表大會議決
    金額追加一成以內（贊成代表四十四人，不贊成無）。」（
    原審卷第64頁）僅可看出該次會議決議追加系爭房屋之興建
    經費，對於占有系爭土地之原因則未說明，且證人即該臨時
    動議之提案人蘇進丁證稱：陳元順提議將系爭土地給農會建
    屋，當時沒有講明是要賣、要租、要贈與、還是要抵債，大
    家也都說蓋在這裡就好、不清楚陳元順為何要給農會蓋（原
    審卷第94至95頁），則該次會議僅係單純決議提高系爭房屋
    之興建經費，無從推論會員代表大會係以行使地上權意思而
    占有系爭土地。而系爭土地既未過戶為上訴人所有，自亦無
    從於決議中表明土地是否為上訴人所有，而不得以無此表示
    ，即推斷上訴人係以地上權人之意思興建房屋。
    (3)上訴人所提出62年會員代表大會決議紀錄，其上記載：「
    十四、審議提案：提案人黃飛龍，附署人吳福宇、郭福成、
    陳萬居。案由為梓官分辦處辦公廳請改造加寬裝飾以利業務
    由。說明：查梓官辦事處年來各項業務不斷上升，會員出入
    繁多，辦事處室內狹窄似有不敷使用之感，因此請農會改造
    該處室內加寬裝飾，以利業務之推展。辦法：提請公決。決
    議：照原案通過，授權總幹事辦理。」（原審卷第109 頁）
    亦僅係單純決議擴建系爭房屋，對於占有系爭土地之原因亦
    未說明，無從推論上訴人會員代表大會係以行使地上權意思
    而占有系爭土地。至於高雄縣政府核准興建及地主就上訴人
    增建房舍是否同意，乃涉及上訴人有無占用權源、是否合法
    建築之問題，尚不得據以證明地主有同意設定地上權，或上
    訴人主觀上以行使地上權之意思為建築。是亦無從為有利上
    訴人之認定。
    (4)上訴人提出之誓約書既載明：系爭土地係陳擇龍名義，因
    分居同時口頭分予陳元亮，應得捌分之壹（未手續登記）
    ... 因前以本人及借陳元順、陳元益等名儀向貴會借款，因
    本人現無資力償還，將該產業許賣貴會，以代價相殺參人債
    務... 誓約人陳元亮，連帶保證人陳元順、陳元益各語（原
    審卷第9 頁），足認陳元亮等人係因抵償債務而以出賣之意
    思處分系爭土地。上訴人復陳稱：系爭不動產是陳元順的，
    他當是任代表，他提議要蓋在那裡大家就同意了（原審卷第
    53 頁）， 而當時在系爭土地上建築農會分處之辦公廳室，
    乃供長期使用，甚至於62年間擴建，足以預期有相當之使用
    年限，原地主將不得利用該土地，實不可能無償將土地交付
    上訴人建屋，且未另外書立任何憑據。從而，堪認陳擇龍乃
    基於誓約書之約定，以土地抵償債務，並提議在土地上建築
    農會分處，進而於過戶前先行交付土地供建築使用，而上訴
    人則係基於買受人之意思占用系爭土地，而未給付任何使用
    之對價，其辯稱當時不知有誓約書云云，核無足採。
    (5)上訴人所舉證據均未能證明其占有系爭土地之始，係以行
    使地上權之意思，或其後有變更為以行使地上權之意思而占
    有之情事，其取得地上權之時效，尚不能開始進行，即不因
    時效而取得地上權登記請求權。
  (二)上訴人有無承租人之地上權登記請求權？
    (1)按民法第425 條之1 第1 項前段規定，土地及其土地上之
    房屋同屬一人所有，而僅將土地或僅將房屋所有權讓與他人
    ，或將土地及房屋同時或先後讓與相異之人時，土地受讓人
    或房屋受讓人與讓與人間或房屋受讓人與土地受讓人間，推
    定在房屋得使用期限內，有租賃關係。即土地及房屋同屬一
    人，而將土地及房屋分開、同時或先後出賣時，應推斷土地
    承買人默許房屋承買人繼續使用基地而言，倘若土地及土地
    上之房屋自始非屬同一人所有，即無該條之適用，即其土地
    縱經轉讓，亦不應使房屋所有人於原來土地之使用關係外，
    更受租賃權之保護，故無從推定在房屋得使用期限內，有租
    賃關係。
    (2)系爭土地原登記為陳擇龍所有，有土地登記謄本可參（原
    審卷第12頁背面），其上系爭房屋，則為上訴人於51年間出
    資興建，經證人蘇進丁證述明確（原審卷第95頁），且為兩
    造所不爭執，是系爭土地與其上房屋自始非屬同一人所有，
    則其土地縱經轉讓，按之上開說明，即無從推定房屋所有人
    於房屋得使用期限內，得對土地受讓人主張租賃關係。是上
    訴人主張租賃關係存在，得請求為地上權登記，亦屬無據。
六、綜上所述，上訴人主張得請求登記為地上權人，而對否認其
    主張之被上訴人提起確認之訴，為無理由。原審為上訴人敗
    訴之判決，並無不合。上訴意旨指摘原判決不當，求予廢棄
    改判，為無理由，應予駁回。
據上論結，本件上訴為無理由，依民事訴訟法第449 條第1 項、
第78條，判決如主文。
中    華    民    國    95    年    4     月    28    日
                            民事第六庭
                                審判長法官 許明進
                                法      官 朱玲瑤
                                法      官 謝肅珍
以上正本證明與原本無異。
如對本判決上訴，須於判決送達後20日內向本院提出上訴狀，其
未表明上訴理由者，應於上訴後20日內向本院提出上訴理由書（
均須按他造當事人之人數附繕本）。上訴時應提出委任律師或具
有律師資格之人之委任狀，並依附註條文規定辦理。
中    華    民    國    95    年    4     月    28    日
                                書  記  官 廖素珍
附註：民事訴訟法第466 條之1 ：對於第二審判決上訴，上訴人
應委任律師為訴訟代理人，但上訴人或其法定代理人具有律師資
格者，不在此限。
上訴人之配偶、三親等內之血親、二親等內之姻親，或上訴人為
法人、中央或地方機關時，其所屬專任人員具有律師資格並經法
院認適當者，亦得為第三審訴訟代理人。第1 項但書及第2 項情
形，應於提起上訴或委任時釋明之。


司法院資訊處製作；財團法人民間司法改革基金會備份。
